【裁判字號】    89,簡上,72
【裁判日期】    900516
【裁判案由】    履行契約
【裁判全文】
臺灣基隆地方法院民事判決  八十九年度簡上字第七二號
    上  訴  人  甲○○
    被上訴人    乙○○
右當事人間請求履行契約事件，上訴人對於中華民國八十九年八月十八日本院基隆簡
易庭八十九年度基簡字第二六七號第一審判決提起上訴，本院第二審合議庭判決如左
：
    主  文
原判決命上訴人給付超過新台幣貳拾伍萬柒仟貳佰元及其利息部分與該部分之假執行
宣告暨訴訟費用之裁判廢棄。
右開廢棄部分，被上訴人在第一審之訴及假執行之聲請均駁回。
其餘上訴駁回。
第一、二審訴訟費用，由上訴人負擔二分之一，餘由被上訴人負擔。
     事  實
甲、上訴人方面：
壹、聲明：
一、原判決廢棄。
二、被上訴人在第一審之訴駁回。
貳、陳述：除與原審判決書所載者相同茲予引用外，補稱：
一、依據原審判決理由之記載：「本件兩造合建房屋完成後，因出售情況不佳，雙方
    同意以各增資一百四十萬元增建違章以利出售，被告增資之方式是以出售一樓房
    屋應分得價金扣除，乃兩造所不爭執之事實，參以兩造嗣後修改之書面契約上於
    契約條款（一）中興建地上五層住宅之下另加「並另加工程建築費用」之文字，
    堪信為真實。顯見此項增資擴建約定已與兩造契約成立時由原告負擔工程之全部
    費用之約定不同。」，依此見解，足見應有先後二份「契約書」存在：
（一）其一是八十六年九月三日最初訂立之「契約書」，當時對於將來必須加蓋違章
      建築案並無預見，故該「契約書」中並無『並另加工程建築費用』之文句。
（二）其二是房屋建築完工後，滯銷數月，兩造才另行協議加蓋違章建築（並分擔加
      蓋費用），此時距最初訂立之「契約書」已逾一年以上，如果此時另有訂立第
      二份「契約書（另加『並另加工程建築費用』之文句）」，其訂約時間絕不會
      是八十六年九月三日（與第一份契約書同一天），事理至明。
二、惟查，被上訴人在原審僅提出一份契約書（見原審判決理由甲、三、證據），而
    此份契約書卻顯有怪異之處：
（一）此份契約書末頁所載訂約日是八十六年九月三日，但其首頁卻有加入『並另加
      工程建築費用』之文句。
（二）此份契約末頁雖有兩造之簽名蓋章，但其首頁第一行「立契約書人：土地所有
      權人」姓名（應有上訴人簽名）卻留空白。
（三）此份契約首頁第（七）條：「房屋及土地部分：壹樓房屋為甲乙雙方共有，貳
      、參樓為□方所有，肆、伍樓為□方所有」，若是第二次，修訂契約，房屋分
      配早已確定，何以契約書首頁仍留空白？
（四）此份契約書若是為協議加蓋違章建築而訂立，則應將違章建築工程費數額二百
      八十萬元分擔方式載明，豈會只載『並另加工程建築費用』之含混文句？且另
      有「本契約既經成立乙方需負擔該工程之全部費用」互相矛盾之文句？
三、上述疑點足以證明該「契約書」之首頁有事後補作之嫌，否則二頁間應有騎縫印
    文足以核對。何以被上訴人敢擅自補作？乃因其明知上訴人手上並無另一份契約
    書存在，而該「契約書」原本是被上訴人提供打字影印之故。因此該「契約書」
    中之『並另加工程建築費用』文句實非兩造合意所為，自不得據為該判決之依據
    。
四、按兩造於八十六年九月三日訂立之「契約書」中，雖有約定「所有之五層住宅預
    定售出金額為新台幣壹仟肆佰萬元，如預售金額超過壹仟肆佰萬元以上者，甲方
    同意先播出新台幣五十萬元給乙方以作為酬勞之用」，惟此為附條件之法律行為
    ，依民法第九十五條規定，須於條件成就時，始發生效力，嗣於房屋建築完工之
    後，滯銷數月乏人問津，此時兩造對於「預定銷售之金額新台幣壹仟肆佰萬元已
    確定不能達成」即有共識，才另行協議加蓋違章建築（並分擔加蓋費用），故原
    約定「先撥出新台幣五十萬元給乙方以作為酬勞」之停止條件已確定不能成就，
    依據最高法院六十九年度台上字第三九八六號判例：「附條件之法律行為，原須
    俟條件成就時始得主張其法律上之效果，在條件成否未定之前，無從預為確定以
    後因條件成就時之利益，如條件以後確定不成就，即根本無所謂因條件成就之利
    益。」故被上訴人當然不能向上訴人請求五十萬元。
五、因此，兩造關於加蓋違章建築（並分擔加蓋費用）之協議，乃是原契約之外，另
    一個「加蓋違章建築」契約，此時雙方對於加蓋費用既已同意各自分攤一百四十
    萬元，何不將「先撥出新台幣五十萬元給乙方以作為酬勞」合併估算於分攤金額
    內？顯見此時雙方已將原約之停止條件「先撥出新台幣五十萬元給乙方以做為酬
    勞」去除，事理至明。
六、退而言之，縱使如原審認定先後二次協議係同一個「合夥契約」，且上訴人得請
    求五十萬元之酬勞，惟其原約定「先撥出五十萬元給乙方以作為酬勞」，係指自
    全部房屋之賣得價款中撥出給付，並非事後另由上訴人一人負擔全額，其理至明
    。故被上訴人全部房屋售出分配價款時，並未先行撥出新台幣五十萬元給乙方以
    作為酬勞，足見當時雙方已將原約定之停止條件「先撥出新台幣五十萬元給乙方
    以作為酬勞，足見當時雙方已將原約之停止條件「先撥出新台幣五十萬元給乙方
    以作為酬勞去除」，彰彰明甚。且原審竟命上訴人一人負擔全額五十萬元，尤與
    「先撥出新台幣五十萬元給乙方以作為酬勞」之文義不符。
七、再退萬步言，縱如原審認定被上訴人得請求報酬，則上訴人亦得據該「合夥契約
    」相關事項為抗辯或主張抵銷：
（一）關於加蓋擴建費用，原估價二百八十萬元，既係合夥關係，依據民法第六七五
      條、第六七六條之規定，被上訴人應依「合夥契約」列名帳目及單據，以證明
      合夥支出之開銷。惟查該加蓋擴建部分，包括一、二、三、五層（四樓未加蓋
      ）總共約二十坪左右，豈有違建每坪造價為十餘萬元之理？依一般合理行情，
      五層樓結構造價約為五萬元（此可函請專家現場鑑定），則加蓋擴建費用，不
      逾一百萬元即可完工，即上訴人應僅負擔五十萬元，被上訴人應將溢收之九十
      萬元退還上訴人。
（二）被上訴人本於合夥關係，對被上訴人尚有溢收款之債權存在，為此主張抵銷。
參、證據：除援用原審之所提出之證據外，請求命上訴人提出契約書正本及列舉擴建
    部分之費用及單據，或請求鑑定建築費用。
乙、被上訴人方面：
壹、聲明：駁回上訴。
貳、陳述：除與原審判決書所載者相同茲予引用外，補稱：
一、上訴人於上訴理由指稱兩造間應有先後二份契約書存在，並認被上訴人所提系爭
    契約書首頁有事後補作之嫌，均非事實。
（一）兩造間僅於民國八十六年九月三日簽訂一份契約書，不惟被上訴人於原審所自
      承，且一般人如簽立契約書，兩造均會留存，如上訴人任有二份契約書，應負
      舉證責任。
（二）上訴人認系爭契約書有偽造之嫌，則上訴人可提出其所留存之契約書參照比對
      ，不容上訴人任意誣陷。
二、上訴理由認兩造間「如預售金額超過新台幣壹仟肆佰萬元以上者，甲方同意撥出
    五十萬元給乙方作為酬勞之用」約定，為附停止條件之法律行為，但嗣後系爭房
    屋售價確實超過壹仟肆佰萬元，業據被上訴人庭呈在卷，並經上訴人自認，足見
    上訴人應依契約給付五十萬元無訛。
三、上訴人主張抵銷並未舉證以實其說，洵屬無據。
參、證據：援用原審所提出之證據。
    理  由
一、按地主出地、建商出資合建房屋，其行為究為合夥、承攬、互易，或其他契約，
    應探求訂約當事人之意思表示及目的決定之（參照最高法院七十二年度台上字第
    四二一八號判決）。本件兩造就系爭有關之合建契約，原約定地主（即上訴人）
    出地，建商（即被上訴人）出資合建房屋，雖約定所建二、三樓歸上訴人所有，
    四、五樓歸被上訴人所有，一樓歸雙方（即兩造）共有，惟所建房屋目的均在出
    售，並為系爭約定，既係以超過一定出賣價金為基準，將上訴人分得價金撥出給
    付被上訴人之約定，實為利益分配約定，自係兩造互約被上訴人以金錢出資，上
    訴人以土地之所有權出資，以經營共同之房屋、土地買賣事業之契約，符合民法
    第六百六十七條第一項之合夥要件，當係屬合夥契約（參看上開最高法院判決、
    同院六十九年台上字第一三七二號判決）。兩造合建之房屋已經全部出售，總金
    額為一千五百六十一萬元，為兩造所不爭之事實，並有相關房地買賣契約書影本
    四份、土地及建物登記簿謄本各五件在卷可稽，則依民法第六百九十二條第三款
    規定，兩造合建之合夥因目的事業完成而解散，兩造自應依約定分配損益，合先
    敘明。
二、次按合夥合建之約定，固常於一開始為一定出資額並出資土地所有權者不另出資
    金錢之約定，惟合夥成立後，基於目的事業之需要，合夥人再約定增資，非法所
    不許。本件兩造合建房屋完成後，因出售情況不佳，雙方同意以各增資一百四十
    萬元增建違章以利出售，且上訴人亦以自其本應分配獲得之系爭建物一樓價金中
    由被上訴人扣除之方式履行增資之協議，乃兩造所不爭執之事實，因此兩造確實
    有此協議並已經履行完畢，上訴人認被上訴人應退還其一百四十萬元，顯無理由
    ，此與被上訴人於原審提出之書面契約上於契約條款（一）中興建地上五層住宅
    之下另加「並另加工程建築費用」之文字意旨相符，合夥契約並不以訂立書面為
    成立或生效要件，而系爭契約書面僅係在二造真意不明時，認定兩造意思之證據
    資料，今兩造對各應提出一百四十萬元作增建費用之約定，均無爭執，上訴人一
    再質疑被上訴人所提出書面有事後擅自增補竄改之事，但該書面是否經過增補顯
    然並不影響上訴人有給付一百四十萬元作為增建費用承諾之認定，上訴人所稱被
    上訴人提出之契約書面有諸多不符此項上訴理由，顯與本件認定不生影響。
三、再者，法律行為成立後，須因不可歸責於當事人之事由，致情事變更非當時所得
    預料，而依其原有效果顯失公平者，法院始應依職權公平裁量，為增、減給付或
    變更其他原有效果之判決，此觀民事訴訟法第三百九十七條第一項甚明。本件五
    層樓房增建違建部分之事實，縱非上訴人訂約之始所得預料，亦係出自兩造共同
    決定所為，而兩造在共同決定增建之時，係為利於共同之事業目的而約定再投入
    資金以增建違建部分，無因所謂不可歸責當事人之事由致不可預料之情事變更可
    言。此項增資擴建約定已與兩造契約成立時由被上訴人負擔工程之全部費用之約
    定不同，上訴人自不能以合建應由建商即被上訴人負擔全部，否認其有該出資金
    錢之義務，或否定原有之系爭約定，徒以情事變更為由，而要求被上訴人應返還
    其一百四十萬元。
四、被上訴人據以請求上訴人給付五十萬元之約定，係在合夥契約成立時即訂明，以
    全部五層樓房預定售出金額超過一千四百萬元以上者為條件，上訴人同意先撥出
    五十萬元給被上訴人作為酬勞，則為兩造所不爭執，然上訴人則認為該約定因經
    二造合意終止、條件不成就等事由認被上訴人不得再據該條款請求上訴人給付款
    項，但查：
（一）上訴人於原審主張二造於協議各自增資一百四十萬元時，同時口頭協議被上訴
      人不再向其請求五十萬元酬勞，但此部分為被上訴人於原審否認，上訴人亦未
      提出任何資料堪以證明，是以上訴人主張兩造曾經合意終止該協議，首不足採
      。
（二）上訴人雖以縱系爭款項約定仍然存在，計算售出總價基準仍應以不包含違章建
      築之價金為準，兩造合建之房屋包括違章建築售出總價雖達一千五百六十一萬
      元，違章建築係增資二百八十萬元所建，足見不包含違章建築之合法建築部分
      總價未達一千四百萬元，系爭約定條件根本未成就，被上訴人自無從依約請求
      系爭款項等語資為上訴理由。惟按諸常情，若兩造認為加建違建前之五層樓房
      仍可賣得一千四百萬元，原無增資加建之必要，既因係憂慮原依建築法規建造
      之房屋太小，難以出售，考慮雙方投資虧損乃至血本無歸，不得已增資擴建樓
      層面積，以圖創造利潤或降低虧損，自無法得到合夥成立時預期之利潤，因此
      兩造決定增資擴建之同時，仍維持合建全部售屋總價（包含擴建）達一千四百
      萬元以上系爭報酬之約定，乃合於事業完成之目的之不得已約定，合於常情，
      自有其可能性，被上訴人之主張，應屬可信。又若上訴人確曾堅持系爭款項計
      算基準仍應以原設計合法建築部分為準，不願降低原期待利益，其方式有二：
      一為大可堅持原期待利益即只同意擴建，不同意另行出資，擴建部分堅持仍由
      被上訴人負擔，二為因出售房屋之價金之計算不致亦未區分合法建築、違章建
      築，上訴人在同意增資又堅持原期待利益時，兩造契約應將系爭基準修改為房
      屋賣得總價須超過一千六百八十萬元以上，始為明確。惟兩造契約並未做此等
      方式之修改，契約書上仍記載系爭約定之出售總價額為一千四百萬元，且未區
      分原建築與擴建，則上訴人此部分之抗辯，亦因未能舉證證明以實其說，無可
      信為真實。因此，該契約書第一條約定之一千四百萬元所稱之房屋預售金額，
      在約定當初兩造並無預期會另行增建情形下所約定，該總價金之定義當然是指
      每戶房屋於買賣契約上全部價金總和而言，嗣後雖然另發生共同增資新加違建
      之情事，但約定增資之同時，並未就契約條款中預售金額定義為區隔及釐清，
      即未特別將增加違建對房屋所增加之價值排除於計算基準之外，顯然即是願意
      仍以原來約定時之定義為雙方約定之真意，是以上訴人事後以己意認定所謂房
      屋價金定然需將違建部分之增資扣除，乃為背離兩造約定真意之解釋，不足採
      信，是以既然房屋價金之定義仍以買賣契約價金總和，全部房屋預售價金總和
      業已超過一千四百萬元，此有房屋買賣契約書可憑，因此並無條件不成就之情
      狀存在，上訴人此部分上訴理由要無可採。
五、承前述，上訴人應先撥出五十萬元給被上訴人充作酬勞之約定仍有效存在，且條
    件亦已成就。然依照該約定文意以觀「．．．如預售金額超過新台幣一千四百萬
    元以上者，甲方（指上訴人）同意先『撥出』新台幣五十萬元給乙方以作為酬勞
    之用．．．」，並參以兩造均不爭執該合夥興建房屋之販售及帳目之處理均由被
    上訴人處理，換言之即房屋買賣價金係由被上訴人管理中，因此，所謂『撥出』
    五十萬元，係指兩造在未依據各人分配房屋方式取得各自取得價金之前，被上訴
    人優先自總價金可以先行取走五十萬元，而非上訴人必須額外拿出五十萬元交付
    被上訴人，此項解釋方符合所謂『撥出』之意旨，否則如為上訴人另行給付被上
    訴人人五十萬元，則為文句之表達應係記載為上訴人同意另行給付五十萬元，不
    會使用『撥出』如此具有特別意涵之文句。而本件所有房屋價款，包含應先撥出
    給被上訴人之五十萬元，業經兩造依據原訂分配房屋之比例分配完畢（一樓房屋
    價金為五百零六萬元、二樓房屋價金為二百八十萬元、三樓房屋價金二百七十萬
    元、四樓房屋價金二百十五萬元、五樓房屋價金二百九十萬元，上訴人可分配到
    一樓房屋價金之一半，及二、三樓房屋價金，上訴人共計分配價金為八百零三萬
    元，占全部五層樓房屋價金之百分之五十一‧四四，而被上訴人所取得價金之比
    例為百分之四八‧五六），所以五十萬元之款項其實被上訴人已取走二十四萬二
    千八百元，其餘之二十五萬七千二百元則經被上訴人取走，因此被上訴人僅能再
    向上訴人請求其交付多分配之二十五萬七千二百元，原審此部分准許被上訴人之
    請求，要無不合，上訴人此部分上訴並無理由，應予駁回。而被上訴人逾二十五
    萬七千二百元之請求顯無理由，原審判決就逾二十五萬七千二百元部分，准許被
    上訴人之請求，應有未合，上訴人求予廢棄此部分判決，應有理由，此部分判決
    應予廢棄，並駁回被上訴人該部分之請求。
六、上訴人另以本件增建費用似乎過高，無庸花費二百八十萬元來增建，因此顯然被
    上訴人應退還其多提出之增建費用，故主張抵銷。然按「上訴人在原審雖以自己
    為被上訴人商號合夥人之一，其應收回之出資及應分配之利益，足與所欠該號之
    款抵銷等情為抗辯。但據原審確定之事實，上訴人尚未退夥，無收回出資之可言
    ，縱有利益可以分配，亦未屆分配之期，是原審以上訴人對於被上訴人之債權尚
    未屆清償期，不得與被上訴人已屆清償期之債權抵銷，認其抵銷抗辯為不當，於
    法並無不合。」，最高法院二十八年上字第八二二號判例要旨足參，是以，上訴
    人主張被上訴人應清算增建實際所需費用後，如並不需要如此高額增建費用，應
    退還上訴人部分款項，但此項債權乃為合夥清算後方會產生之債權，且亦未確定
    發生此項剩餘利益之分配請求權，依據前揭判例意旨，上訴人尚不得主張抵銷。
七、據上論結，本件上訴為一部有理由一部無理由，依民事訴訟法第四百三十六條之
    一第三項、第四百四十九條第一項、第二項、第四百五十條、第七十九條但書，
    判決如主文。
中      華      民      國    九十      年      五      月      十六    日
~B臺灣基隆地方法院民事庭
~B  審判長法  官  蔡聰明
~B        法  官  何怡穎
~B        法  官  王翠芬
右為判決正本係照原本作成。
本件不得上訴。
中      華      民      國    九十      年      五      月      十六    日
~B        書記官  林苑珍


司法院資訊處製作；財團法人民間司法改革基金會備份。
